【裁判字號】    95,台上,638
【裁判日期】    950406
【裁判案由】    分配表異議之訴
【裁判全文】
最高法院民事判決              九十五年度台上字第六三八號
    上  訴  人  甲○○
                        樓
    訴訟代理人  陳正杰律師
    被 上訴 人  乙○○
上列當事人間分配表異議之訴事件，上訴人對於中華民國九十三
年十一月十六日台灣高等法院第二審判決（九十三年度重上字第
二五八號），提起上訴，本院判決如下：
    主  文
上訴駁回。
第三審訴訟費用由上訴人負擔。
    理  由
本件被上訴人主張：上訴人於民國八十八年十月二十一日持台灣
板橋地方法院（下稱板橋地院）八十七年度拍字第五○二號民事
裁定為執行名義，向該法院民事執行處（下稱原執行法院）聲請
強制執行訴外人蔡萬緯（原名蔡萬發）所有坐落台北縣三重市○
○○段長泰小段一六之一、二○之七三、二○之九二等地號土地
（下稱系爭土地），經原執行法院以八十八年度執廉字第二二四
二一號拍賣、得款金額新台幣（下同）二千四百二十二萬四千元
。並於八十九年九月二十七日作成分配表，次序一：上訴人、債
權總額（債權原本）二十一萬九千零五十元、分配金額二十一萬
九千零五十元、備考執行費，次序二：上訴人、債權總額（債權
原本）二千六百八十萬元、分配金額二千四百萬四千九百五十元
、備考抵押權；次序三：被上訴人、債權總額（債權原本）八百
六十萬元、分配金額零元、備考抵押權。惟上訴人之執行名義為
票據債權，其票據債權二千六百八十萬元業經票據債務人張忠弘
將所有系爭土地所有權作價移轉登記予上訴人指定之訴外人蔡萬
發，以代清償，其票據債權已獲清償而消滅，原執行法院依上訴
人之陳報而將之列入分配表次序二，伊未同意，已依法向原執行
法院聲明異議，爰依強制執行法第四十一條第一項之規定，提起
本件訴訟，求為命原執行法院將八十八年度執廉字第二二四二一
號拍賣抵押物強制執行事件分配表次序二：上訴人之債權總額（
債權原本）、分配金額均縮減為零元、次序三：被上訴人分配金
額應增加為八百六十萬元之判決。
上訴人則以：伊於原執行法院八十八年度民執廉字第二二四二一
號拍賣抵押物強制執行事件之執行名義債權，為票據債權二千六
百八十萬元，係票據債務人張忠弘將系爭土地設定最高限額四千
八百萬元之抵押權，登記予伊，於抵押權存續期間向伊所借之金
額，因已屆清償期未獲清償，聲請板橋地院為准許拍賣抵押物之
裁定，並持以向原執行法院聲請對系爭土地為強制執行，以資受
償；被上訴人主張伊之執行名義債權已因債務人張忠弘就系爭土
地作價抵償而消滅，與事實不符。實係債務人張忠弘另積欠訴外
人蔡萬緯九百萬元，將所有坐落桃園縣蘆竹鄉之土地設定抵押權
於蔡萬緯，嗣張忠弘為塗銷蔡萬緯於桃園縣蘆竹鄉土地之抵押權
，而將系爭土地所有權登記予蔡萬緯，矧上訴人之執行名義債權
有抵押權為擔保，聲請拍賣抵押物即足獲償，毋庸以系爭土地作
價抵償，且指定蔡萬緯名義為所有權移轉登記之必要等語，資為
抗辯。
原審依調查證據及辯論之結果，以：被上訴人主張上訴人於八十
八年十月二十一日持板橋地院八十七年度拍字第五○二號民事裁
定為執行名義，向原執行法院聲請強制執行訴外人蔡萬緯所有系
爭土地，經原執行法院以八十八年度執廉字第二二四二一號受理
拍賣得金款二千四百二十二萬四千元，八十九年九月二十七日作
成分配表，次序一：上訴人、債權總額（債權原本）二十一萬九
千零五十元、分配金額二十一萬九千零五十元、備考執行費；次
序二：上訴人、債權總額（債權原本）二千六百八十萬元、分配
金額二千四百萬四千九百五十元、備考抵押權；次序三：被上訴
人、債權總額（債權原本）八百六十萬元、分配金額零元、備考
抵押權。被上訴人對於原執行法院所作上開分配表不表同意，向
原執行法院聲明異議等事實，為上訴人所不爭執，且有原執行法
院八十八年度執廉字第二二四二一號拍賣抵押物執行卷影本在卷
足憑，堪信真實。被上訴人主張上訴人執行名義之債權已由債務
人張忠弘依上訴人指定以系爭土地移轉於訴外人蔡萬緯而消滅，
上訴人則以前揭辯詞否認，經查訴外人張忠弘以其所有系爭土地
為擔保，向上訴人借款四千萬元，設定本金最高限額四千八百萬
元之第一順位抵押權予上訴人，嗣以系爭土地為擔保，向被上訴
人借款八百六十萬元，設定本金最高限額八百六十萬元之第二順
位抵押權予被上訴人，另以其所有坐落桃園縣蘆竹鄉○○○段頭
前小段六九一、七八五、七八七地號土地（下稱蘆竹鄉土地）為
擔保，向上訴人借款二千五百萬元，並設定本金最高限額三千萬
元之第一順位抵押權予上訴人。而系爭土地之所有權已於八十四
年一月十四日以買賣為原因，移轉登記為蔡萬緯所有，上訴人已
就系爭土地向原執行法院聲請拍賣抵押物強制執行，並於強制執
行程序中，向原執行法院陳報債務人張忠弘於抵押權權利存續期
間即八十一年八月十二日起至八十三年八月十一日止陸續向其借
款二千萬元、一百五十萬元、一百四十五萬元、一百三十萬元、
一百二十五萬元、一百三十萬元，共計二千六百八十萬元，均為
兩造所不爭執，且有土地登記謄本及執行卷宗影本足稽。被上訴
人主張上訴人執行名義債權，已由債務人張忠弘以系爭土地作價
代償並由上訴人指定蔡萬緯為系爭土地所有權移轉登記之名義人
等事實，業據證人即承辦抵押權設定、及辦理系爭土地所有權移
轉登記予蔡萬緯之代書梁頂立於板橋地院八十七年度重訴字第四
○三號兩造間就原執行法院八十七年度民執正字第三一九六號拍
賣抵押物強制執行事件分配表異議之訴案件審理時，到場具結證
稱：伊曾幫張忠弘處理過蘆竹鄉土地，當初張忠弘因經營公司資
金短缺，透過伊跟上訴人調現，希望以土地調現金，上開土地共
向上訴人借二千五百萬元，並開立同額之本票及支票各一紙，且
於上開土地設定三千萬元之最高限額抵押權給上訴人，另張忠弘
坐落台北縣三重市○○○段長泰小段十六之一、二十之七三第號
土地，則用以向上訴人借款四千萬元，而設定四千八百萬元抵押
權予上訴人，至於同段第二十之九二地號土地則係自上開土地分
割而來，後來張忠弘因債務龐大，利息負擔太重，跑到國外，因
當時之法規規定法院拍賣之土地以其現值課徵增值稅，若將上開
土地以拍賣抵押物之方式受償，增值稅太高，所以上訴人與伊聯
絡，希望能找到張忠弘同意將上開三重市之土地過戶給上訴人，
而上開蘆竹鄉土地則是過戶給上訴人之舅子黃孝敏，以為清償，
張忠弘亦同意。所清償者乃原執行法院八十七年度民執正字第三
一九六號執行卷內所附之以台袖股份有限公司張忠弘為發票人，
票號ＴＨ0000000，面額二千五百萬元之本票之借款，因
為上開蘆竹鄉之土地抵押權人只有上訴人一人，所以較單純，而
上開蘆竹鄉之土地現亦已過戶到上訴人名下。另上開三重市之土
地，上訴人當時亦同樣找一位其公司職員蔡萬緯，即上開執行事
件之義務人，上訴人說要過戶時，有打電話給伊，伊稱該土地上
有第二順位之抵押權人被上訴人，要一併處理，當初係因要支付
第一順位之利息，才會有被上訴人第二順位抵押權之產生，故希
望將該土地過戶給蔡萬緯時可一併處理，兩造及張忠弘均同意，
被上訴人是伊之鄰居，上訴人則是伊所屬之獅子會會長，後來三
重市之土地過戶給蔡萬緯後，上訴人就不認帳，並說只願意付二
百萬元給被上訴人，被上訴人只好委託鍾開榮律師聲請拍賣抵押
物，上訴人才開出四百萬元之條件，但被上訴人不同意，後來黃
孝敏有與伊聯絡，委託伊處理三重之土地，被上訴人才於八十五
年間撤回拍賣抵押物強制執行之聲請，伊即因此未再繼續幫兩造
處理此事等語；於第一審亦到場結證稱：登記給蔡萬緯的條件是
要清償第二順位即被上訴人的債權，上訴人的四千萬元債權就是
用三重的土地代價……其他如在八七年度重訴四○三號之證詞（
提示筆錄）……另當時債務人沒有其他財產可處理，所以雙方就
同意用這筆土地來解決，蔡萬緯是上訴人指定的，土地過戶時蔡
萬緯的資料也是上訴人提供的等語，嗣後又具狀陳報略以蔡萬發
君為上訴人指定之土地登記名義人，一如桃園蘆竹鄉土地上訴人
指定登記予其小舅子黃孝敏的情形一樣，現已全部過至上訴人名
下。因當時擔心如直接過戶至上訴人名下有違民法『絕押禁止』
規定之嫌……三重土地過戶於蔡君所需之證件、印章由上訴人交
付，土地增值稅由上訴人出錢繳納，新土地所有權狀下來亦由上
訴人至證人處取走等語及提出與其所證相符之蘆竹鄉土地登記簿
影本二份、不動產鑑定報告影本乙份為據，且上訴人對於證人所
證述關於債務人張忠弘所有前述蘆竹鄉土地，移轉登記為上訴人
所有過程之事實，亦不爭執，證人所為證詞自堪採信。次按土地
所有權人為應課徵地價稅之納稅義務人，此觀土地稅法第十五條
、第十六條、第十七條、土地稅法施行細則第七條、第八條、第
九條等規定自明。九十二年八月七日證人蔡萬緯於第一審證稱：
當初土地過戶的土地增值稅有四百多萬元，我負責繳納五分之一
，其他都是甲○○繳的，因為總共借了五千萬元，我的部分大約
一千萬元，甲○○是四千萬元，所以我付五分之一，目前土地的
地價稅也是這種繳法，由我負責繳五分之一，其餘的則由甲○○
繳納，上開的繳款方式，是我與甲○○溝通得出來的結論等語在
卷。姑不論該證人有無借款予債務人張忠弘，由其供證情節，已
足證明債務人張忠弘已將系爭土地作價抵償所負五千萬元之債務
，將所有權移轉登記予蔡萬緯之事實。綜上所述，上訴人對債務
人張忠弘之二千六百八十萬元債權，既於債務人張忠弘以其所有
系爭土地作價，將所有權移轉登記予上訴人指定之訴外人蔡萬緯
名義以代清償後，即因清償而消滅，上訴人復將已消滅之二千六
百八十萬元債權向原執行法院陳報，並經列入分配表內參與分配
受償，被上訴人依強制執行法第三十九條第一項規定向原執行法
院聲明異議，並依同法第四十一條第一項前段規定提起本件訴訟
，於法尚無不合，並說明上訴人其他抗辯不足採之理由，爰維持
第一審所為上訴人敗訴之判決，駁回其上訴。經核於法並無違誤
。上訴意旨仍執陳詞指摘原判決不當，聲明廢棄，難謂有理由。
據上論結，本件上訴無理由。依民事訴訟法第四百八十一條、第
四百四十九條第一項、第七十八條，判決如主文。
中    華    民    國  九十五  年    四    月    六    日
                      最高法院民事第六庭
                          審判長法官  許  朝  雄
                                法官  謝  正  勝
                                法官  鄭  玉  山
                                法官  吳  麗  女
                                法官  袁  靜  文
      本件正本證明與原本無異
                                      書  記  官
中    華    民    國  九十五  年    四    月   二十   日
                                                      Y


司法院資訊處製作；財團法人民間司法改革基金會備份。
